【裁判字號】    95,訴,2586
【裁判日期】    950822
【裁判案由】    返還土地等
【裁判全文】
臺灣臺北地方法院民事判決              95年度訴字第2586號
原      告  丙○○
訴訟代理人  丁○○
被      告  乙○○
            甲○○
上列二人共同
訴訟代理人  簡維能律師
            陳美華律師
            楊政雄律師
上列當事人間請求返還土地等事件，本院於95年8月8日言詞辯
論終結，判決如下：
    主  文
被告應將坐落於台北市○○區○○段二小段一Ｏ二地號土地內如
附圖以螢光筆標示部分之鐵皮圍籬拆除，並將土地返還原告。
訴訟費用由被告負擔。
本判決第一項於原告以新台幣柒萬元供擔保後，得假執行。但被
告如以新台幣貳拾壹萬元為原告預供擔保後，得免為假執行。
    事實及理由
一、原告起訴主張：
（一）原告於民國93年5月11日於台灣台北地方法院民事執行處
      標購座落於台北市○○區○○段二小段102地號土地（下
      稱系爭土地）時為買受人之一，嗣於94年1月31日業經移
      轉所有權登記為原告一人所有，系爭土地因被告架設鐵皮
      圍籬，致原告無法行使權利，因此起訴請求被告拆除障礙
      返還土地。
（二）被告辯稱系爭土地上之房屋即門牌號碼為臺北市○○路○
      段190巷3之1號房屋，為被告之被繼承人邱澤東向訴外人
      即前手宋尚孔購買，當時訴外人曾表示系爭房屋興建曾取
      得原土地所有人之同意，是系爭房屋並非無權占用系爭土
      地云云。惟被告所提之建築改良物買賣所有權移轉契約書
      及合約書等，對彼此權利義務關係，甚至與本約無關之事
      項均鉅細靡遺加以記載，然一般交易習慣上，買賣建物者
      均對建物所座落之土地地號視作重要事項不曾疏漏。詎上
      述書證並未記載座落之土地地號。且原告曾向台北市信義
      區戶政事務所函詢，即門牌號碼為臺北市○○路○段19 0
      巷3之1號之房屋，究竟座落何處？該所則復以：「…本所
      並未編釘該號門牌」，另據原告實地勘查所謂臺北市○○
      路○段190巷3號、5號、7號等建物，均與系爭土地距離甚
      遠。是被告所稱之建物，並非座落於系爭土地。
（三）被告另辯稱，原告於參加系爭土地拍賣時，即已知悉系爭
      土地上有門牌號碼為台北市○○路○段190巷3之1號之房
      屋，法院拍賣公告並已註明本件拍賣不點交，因此原告對
      系爭土地上自始存有建物乙情，實難諉為不知。詎原告於
      得標系爭土地後，無視早已存在之房屋所有權人即被告乙
      ○○、甲○○之權利，而於94年6月28日毀損他人建物已
      生損害於被告云云，並主張民法第184條第1項前段之損害
      賠償，復認係互負債務，求為與原告之請求抵銷。雖原告
      於參加系爭土地拍賣時即知系爭土地有建物確屬實情，然
      被告所稱上揭基隆路一段190巷3之1號門牌號碼，未曾存
      在已如上述，是被告就此應先證明所稱「權利」存在。另
      本件原告係請求返還土地，被告則以損害賠償債權主張抵
      銷，二者給付種類不同，性質上無從抵銷。
（四）爰聲明：1.請求被告應將坐落台北市○○區○○段二小段
      102地號土地如複丈成果圖位於102地號土地內之鐵皮圍籬
      拆除（如附圖所示之兩點，將兩點構成一線的鐵皮圍籬拆
      除），並返還土地予原告。2.願供擔保請准宣告假執行。
二、被告則以：
（一）系爭土地上之房屋即門牌號碼為台北市○○路○段190巷3
      之1號房屋（下稱系爭房屋），為被告之被繼承人邱澤東
      向訴外人宋尚孔購買，系爭房屋並非無權佔有系爭土地。
      原告於標得系爭土地後，竟無視早已存在之房屋所有權人
      乙○○、甲○○之權利，陸續毀損系爭房屋之屋頂、牆壁
      ，訴外人林金珠因任職於允鵬建設股份有限公司（即系爭
      房屋前所有權人邱澤東所開立之公司），基於為所有權人
      管理系爭房屋之目的，乃僱請工人，於系爭房屋遭拆除之
      翌日，就原告拆除之部分予以簡易圍籬，避免系爭房屋遭
      破壞以及置放於系爭房屋內之物品遭第三人搬走。原告數
      度損害被告所有之房屋，原告應賠償被告所受之損害，並
      於本件訴訟程序主張抵銷。
（二）原告陳稱系爭土地因被告架設鐵皮圍籬，致原告無法行使
      權利，惟系爭土地上之鐵皮圍籬，係原告在取得系爭土地
      所有權並非法拆除被告之房屋後，被告為維護系爭房屋居
      住安全所為之便宜措施。詳觀台北市稅捐稽徵處信義分處
      之公文及台北自來水事業處75年之水費收據可知，系爭房
      屋之門牌號碼確實為「台北市○○路○段190巷3之1號」
      ，且由自來水公司之收據更可確認，系爭房屋之門牌號碼
      早在75年以前即已存在，否則該自來水收據上所載門牌號
      碼從何而來？另稅捐機關之稅籍資料中有關門牌號碼之資
      料又從何而來？是原告陳稱系爭土地上並無門牌號碼為台
      北市○○路○段190巷3之1號房屋乙節，即無可採。而原
      告在本件避而不談其非法僱工拆除系爭房屋之情事，反而
      在非法拆除原已存在之系爭房屋後，倒果為因指稱系爭房
      屋非座落於系爭土地，系爭土地上僅為鐵皮圍籬云云，顯
      然與事實不符而無可採。另原告非法拆除被告之房屋之毀
      損案件，目前正由鈞院檢察署以95年度偵字第3748號毀棄
      損壞案件偵查中，是被告關於抵銷之抗辯，確屬於法有據
      等語資為抗辯。並聲明：1.原告之訴及假執行之聲請均駁
      回。2.如受不利判決願供擔保，請准宣告免為假執行。
三、原告主張坐落台北市○○區○○段2小段102地號為原告所有
    ，業據其提出土地登記簿謄本、土地所有權狀為憑，此為被
    告所不爭執，堪信為真實。又被告指示公司員工雇工設立鐵
    皮圍籬占有原告所有之上開地號土地，經台北市松山地政事
    務所測量，鐵皮圍籬占有系爭土地如複丈成果圖螢光筆所示
    部分之事實，亦有台北市松山地政事務所土地複丈成果圖在
    卷可憑。
四、得心證之理由：原告主張被告無權占有系爭土地如附圖螢光
    筆所示之部分，被告則辯稱其父所有門牌號碼為台北市○○
    路○段190巷3之1號房屋早已存在系爭土地，原告毀損系爭房
    屋之屋頂、牆壁，被告乃指示公司員工僱請工人，就原告拆
    除之部分予以簡易圍籬，並非無權占有云云，經查：
（一）按以無權占有為原因，請求返還土地者，占有人對土地所
      有權存在之事實無爭執，而僅以非無權占有為抗辯者，土
      地所有權人對其土地被無權占有之事實無舉證責任，占有
      人自應就其取得占有係有正當權源之事實證明之（最高法
      院85年度台上字第1120號判決參照）。經查，系爭土地為
      原告所有，有土地登記謄本、土地所有權狀（見本院卷第
      5、6頁）在卷可稽，並為兩造所不爭執，則依前揭說明，
      自應由被告就占有該土地之合法權源負舉證之責。被告雖
      辯稱其父所有門牌號碼為台北市○○路○段190巷3之1號房
      屋早已存在，原告毀損系爭房屋之屋頂、牆壁，被告乃指
      示公司員工僱請工人，就原告拆除之部分予以簡易圍籬等
      語，惟為原告否認。經查，姑不論上開台北市○○路○段
      190巷3之1號房屋是否存在，何人所有，惟本件原告係請
      求就占有系爭土地內之鐵皮圍籬拆除，上開鐵皮圍籬既係
      嗣後設置，非屬系爭房屋或房屋之一部，不論系爭房屋為
      何人所有，被告仍須有使用土地之正當權源，始得設置圍
      籬，被告並未提出其有使用土地之合法權源，被告辯稱非
      無權占有，自不足採。
（二）次按二人互負債務，而其給付種類相同，並均屆清償期者
      ，各得以其債務，與他方之債務，互為抵銷。但依債之性
      質不能抵銷或依當事人之特約不得抵銷者，不在此限。民
      法第334條定有明文。被告復辯稱原告數度損害被告所有
      之房屋，原告應賠償被告所受之損害，並於本件訴訟程序
      主張抵銷云云，惟查，本件原告係依民法第767條請求返
      還土地，被告則依侵權行為請求損害賠償，給付種類並不
      相同，被告主張抵銷，亦於法不合。
五、綜上，被告上開所辯，委無足採，被告復無法舉證證明其有
    占有該土地之合法權源，從而原告依民法第767條據以提起
    本訴，請求被告應將坐落於於台北市○○區○○段二小段一
    Ｏ二地號土地內如附圖以螢光筆標示部分之鐵皮圍籬拆除，
    並將該部分土地返還原告，即無不合，應予准許。
六、本件事證已臻明確，二造其餘攻擊及防禦方法，核與判決之
    結果無影響，爰不一一論述，併予敘明。
七、二造分別陳明願供擔保，聲請宣告假執行及免為假執行，核
    無不合，爰分別酌定相當擔保金額准許之。
八、結論：原告之訴為有理由，依第78條、第390條第2項、第39
    2條，判決如主文。
中    華    民    國    95    年    8     月    22    日
                 民事第二庭   法  官  吳淑惠
以上正本係照原本作成。
如對本判決上訴，須於判決送達後20日內向本院提出上訴狀
中    華    民    國    95    年    8     月    23    日
                              書記官  蔡凱如


司法院資訊處製作；財團法人民間司法改革基金會備份。
